臺灣臺南地方法院刑事判決
109年度訴字第1557號
公  訴  人  臺灣臺南地方檢察署檢察官
被      告  溫上民



選任辯護人  蘇淑珍律師
            謝菖澤律師
上列被告因詐欺等案件，經檢察官提起公訴（109年度偵字第218
45號），本院判決如下：
    主  文
丁○○犯三人以上共同冒用公務員名義詐欺取財罪，未遂，處有期
徒刑陸月。
    事  實
一、丁○○為代駕之計程車司機。因丙○○（91年8月生，當為18歲
    以上之未成年人，於詐欺集團擔任車手頭）所屬詐欺集團，
    於109年11月24日9時許，假冒中華電信客服人員、警察及檢
    察官撥打電話予甲○○，佯稱：因積欠電話費且銀行帳戶涉及
    洗錢，須交付現金重新調查等語，致甲○○陷於錯誤，於同日
    12時30分許，前往臺南市○○區○○路000號郵局，自其郵局帳
    號0000000-0000000號帳戶，以臨櫃提款方式提領新臺幣（
    下同）18萬元，再前往臺南市○○區○○路000號台新銀行，以
    臨櫃提款方式提領17萬元，共計35萬元，其依詐欺集團成員
    指示，前往臺南市新化區陽光大地社區之籃球場等待前來收
    取35萬元之人。丙○○於該日上午經詐欺集團通知前往該處收
    款，乃於同日11時許打電話請丁○○前往仁德區太子廟附近代
    駕。丁○○依約到達岳王廟後，丙○○即指示丁○○代為駕駛丙○○
    向朋友借得之銀色自小客車，並搭載另名詐欺集團成員余晟
    偉（年籍不詳）前往新化民生夜市旁某全家便利商店，途中
    並向丁○○借用手機，且提供另一手機供其使用。到達全家便
    利商店後，丙○○以其為向朋友收取東西為由，指示丁○○前往
    新化區陽光大地社區之籃球場等其朋友並收取東西。丁○○可
    以預見丙○○指示其代收之物可能是詐欺所得贓款，仍與丙○○
    、余晟偉及其他真實姓名年籍不詳詐欺集團之成員間，共同
    意圖為自己不法之所有，基於3人以上冒用公務員名義犯詐
    欺取財之犯意聯絡，前往新化區陽光大地社區之籃球場收款
    。嗣因被害人甲○○於騎車前往過程中發覺有異，前往臺南市
    政府警察局新化分局唪口派出所報案，警方隨即前往，在臺
    南市○○區○○路00號前攔查丁○○，因而未能得逞。
二、案經臺南市政府警察局新化分局報請臺灣臺南地方檢察署檢
    察官偵查起訴。
    理  由
一、本案下列所引之供述證據，檢察官及被告、辯護人至本院言
    詞辯論終結前，均同意有證據能力，本院審酌該等證據之作
    成或取得之狀況，並無非法或不當取證之情事，且亦無顯不
    可信之情況，復經本院於審理期日就上開證據依法踐行調查
    、辯論，均有證據能力。其餘卷附證據，非屬供述證據，皆
    無傳聞證據之適用，復查無違反法定程序取得之情形，且依
    法提示進行調查，均應有證據能力，合先敘明。
二、被告丁○○對於其於案發時、地經警查獲之事實，並不爭執，
    惟否認參與詐欺犯行，辯稱：伊為代駕司機，為報酬而奔波
    。案發當日丙○○以電話請伊代駕，到新化後，因手機遭丙○○
    取走且酬勞尚未取得，乃依丙○○指示前往案發處幫丙○○向人
    拿東西。等候近1小時，丙○○才通知其可離開，離開時即遭
    警查獲。伊不知丙○○係詐欺集團云云。惟查：
  ㈠被告於案發日經丙○○以電話請其代駕至案發處附近一節，業
    經被告坦承在卷，核與丙○○到場證述內容相合（本院卷二第
    190頁至第196頁），自可採認。 
  ㈡被告於警詢時自陳：「當時『博仔』只有叫我一個人下車，當
    時我有聽到『博仔』用他給我作案用的蘋果手機跟電話那頭的
    人說「兩個弟弟都不能用」，然後就問我下午有沒有事情，
    我跟他說我沒事，然後他就問我等一下可不可以幫他拿東西
    ，一下子的時間而已，然後拿東西的酬勞會跟車錢一併給我
    ，不會少給我」（警卷第15頁至第17頁），被告於車上已聽
    聞丙○○上開對話，對於丙○○請其代收之物，係須他人代收之
    不正常物品，顯已知悉。
  ㈢被告於偵查中陳稱：「(你有無懷疑他們是要你做非法的事情
    ？)有」、「(你覺得是什麼非法事情？)我以為是要我去拿
    毒品或贓款，可能是他們不方便出面的事情」、「籃球場的
    部份，我雖然沒有詐欺的意圖，但客觀的有構成詐欺我願意
    承認，其它我不承認」（偵卷第28頁、第64頁）。被告既自
    承對於丙○○要求其下車拿取之物可能係不法之物，猶下車拿
    取，其對於本件收取詐欺贓款犯行，顯有預見，且即使發生
    亦不違背其本意之不確定故意。
  ㈣此外，復有被害人甲○○於警詢及本院審理中之證述，並有自
    願受搜索同意書、臺南市政府警察局新化分局搜索扣押筆錄
    、扣押物品目錄表各1份、現金照片2張、手機畫面翻拍照片
    2張、存摺照片4張及現場照片2張在卷可憑，被告辯稱諸語
    要係事後卸責之詞，難以採信，本件事證明確，被告犯行，
    實可認定。
三、核被告所為，係犯刑法第339條之4第2項、第1項第1款、第2
    款之加重詐欺取財未遂罪。被告與「博仔」丙○○及其他真實
    姓名年籍不詳之詐欺集團成員間，就加重詐欺取財未遂部分
    ，具有犯意聯絡及行為分擔，均為共同正犯。又被告已著手
    於詐欺犯罪行為之實行而未生詐得財物之結果，為未遂犯，
    依刑法第25條第2項規定，按既遂犯之刑減輕之。另丙○○為9
    1年8月生，有其臺灣高等法院在監在押全國紀錄表在卷可參
    （本院卷二第83頁），本件109年11月24日案發時，為18歲
    以上之未成年人，並非18歲以下少年，無依兒童及少年福利
    與權益保障法第112條第1項加重其刑必要，附此敘明。爰審
    酌被告丁○○可以預見丙○○要求其下車拿取之物，可能係詐欺
    集團詐騙取得之贓款，猶基於與丙○○之犯意聯絡，下車收取
    ，雖因被害人即時報警而未交付財物，惟其所為仍使詐欺集
    團更加肆無忌憚，增加更多被害人遭詐騙之風險，其犯後否
    認犯行，自陳高中肄業、未婚、無子、與父母及姊姊同住，
    目前擔任物流貨車司機，月入約4萬元（本院卷二第280頁）
    等一切情狀，量處如主文所示之刑。末扣案手機1支，被告
    否認係其所有，而係丙○○提供其下車後連絡用之物（警卷第
    23頁、偵卷第25頁、本院卷二第268頁），尚無法認定係被
    告所有供本件犯罪所用之物，與刑法第38條第2項規定不符
    ，爰不為沒收之宣告。
四、不另為無罪諭知部分：
  ㈠公訴意旨另以：丁○○於民國109年11月24日，加入暱稱「博仔
    」及其他真實姓名年籍不詳之人所共同組成3人以上，而以
    實施詐術為手段所組成具有持續性、牟利性之有結構性之犯
    罪組織，並在該詐欺集團擔任車手，負責向被害人收取詐欺
    款項。丁○○加入該詐欺集團後，於109年11月24日中午，前
    往新化區陽光大地社區之籃球場準備收款時，為警查獲，因
    認被告上開行為涉有組織犯罪防制條例第3條第1項後段之參
    與犯罪組織罪嫌。
  ㈡按犯罪事實應依證據認定之，無證據不得認定犯罪事實；不
    能證明被告犯罪者，應諭知無罪之判決，刑事訴訟法第154
    條第2項、第301條第1項分別定有明文。又事實之認定，應
    憑證據，如未能發現相當證據，或證據不足以證明，自不能
    以推測或擬制之方法，為裁判基礎（最高法院40年台上字第
    86號判決意旨參照）；認定不利於被告之事實須依積極證據
    ，苟積極證據不足為不利於被告事實之認定時，即應為有利
    於被告之認定，更不必有何有利之證據（最高法院30年上字
    第816號判決意旨參照）。
  ㈢經查，被告有於附新化區陽光大地社區之籃球場準備收款時
    ，為警查獲之事實，業經本院認定如上。公訴意旨認被告涉
    有參與犯罪組織犯嫌，主要係依據係被告於警詢及偵查中之
    自白。惟查：
  ⑴被告於警詢中並未自白參與詐欺集團，而係陳稱：「我沒有
    加入「博仔」詐騙集團。我只知道「博仔」這個客人而已。
    我不曉得「博仔」他們如何分工。我之前沒有加入，但是今
    天我應該算是被「博仔」他們犧牲的車手」（警卷第21頁至
    第23頁）：偵查中稱：「(你怎麼會一犯再犯，是因為很好
    賺嗎？)因為我沒有加入詐騙集團，平常開計程車維生，可
    以提供派單明細，我沒有必要加入」、「我完全沒有參與，
    他們說要拿東西，我也完全不知道他叫我拿的東西是什麼」
    （聲羈押卷第21頁）、「就籃球場的部份，我雖然沒有詐欺
    的意圖，但客觀的有構成詐欺我願意承認，其它我不承認」
    （偵卷第64頁），其至多僅認為對詐欺部分有承認之意，亦
    未見被告就參與犯罪組織之犯行曾有自白。
  ⑵詐欺集團之成員「博仔」經被告當庭陳明係「丙○○」（本院
    卷一第253頁），依丙○○姓名中之「伯」字 ，與台語之「博
    」字發音相同，及丙○○於另案關於本件之陳述，詳如後述，
    本院認為被告指詐欺集團成員「博仔」係丙○○，應可採信。
  ⑶依丙○○110年3月11日於新化分局就本件接受調查時陳稱：「
    當日10時許，余晟偉駕駛一台銀色TOYOTA自小客車來永康媜
    13汽車旅館找我，問我要不要去當車手，我跟他說好，我就
    搭上他的車，然後我就打電話給丁○○，我叫他直接去仁德區
    岳王廟附近的小廟等我，可是我沒有跟丁○○說要做什麼，…
    找到他後我有跟他說我要去找被害人面交取款他知道我是要
    去當車手，我要他等我取完款後載我離開現場。丁○○一開始
    說不要參與此事，之後我跟溝通後，他就願意了」（本院卷
    一第275頁），依丙○○該份筆錄所陳，被告丁○○似乎被丙○○
    說服，出於參與詐欺集團之故意，為本件犯行。惟丙○○經辯
    護人聲請到庭接受詰問，其證述內容為：「（你有無向被告
    說，希望你加入我們詐騙集團類似的話？）沒有」、「（被
    告有無跟你說，我想要加入詐騙集團，成為你們一份子類似
    的話？）沒有」、「（代駕到新化區本來是要去取款？）是
    」、「（所以被告開車時，其實原本是為了要去新化區取款
    ？）被告就是單純代駕」、「（你為何在警局說「一開始他
    就不要參與，後來跟他溝通後，他就願意，只是他不要開他
    自己的車，因此才開銀色自小客車」？）當時想說把責任推
    給被告」、「（他只是負責開車，這樣可以推責任？）因為
    警察跟我說這件案件會移送到法院，因為本案與其他案件被
    警局一起併辦送到地檢署，警察跟我說會一起起訴，所以我
    當時想說把這件案件推給被告」（本院卷一第191頁、第211
    至第212頁）。丙○○在本院接受詰問時，顯已更改其於警詢
    中之說法。丙○○關於是否說服被丁○○參與犯罪組織（詐欺集
    團）之陳述既已反覆，自難僅憑丙○○警詢中之說法，即遽論
    被告丁○○參與犯罪組織犯行。丙○○警詢中之陳述，未經交互
    詰問，於本院接受詰問前，更具結在卷，從形式觀察，本以
    其審理中具結後接受詰問之陳述，較為可信。況丙○○於詰問
    時，已陳明其警詢中指丁○○參與詐欺集團為本件犯行係推卸
    責任給丁○○而已，其警詢中之說法，真實性即屬可疑。
  ⑷綜上各節，本院認為本件並無足夠明之證據足認被告丁○○於
    本件 犯行中有參與詐欺集團之犯行，基於罪證有疑、利於
    被告之證據法則，本應就上開部分對被告為無罪之諭知；惟
    因上開部分與前開經論罪科刑部分具有想像競合犯之裁判上
    一罪關係，爰不另為無罪之諭知。
據上論斷，應依刑事訴訟法第299條第1項前段，刑法第28條、第
25條第2項、第339條之4第1項第1款、第2款、第2項，刑法施行
法第1條之1第1項，判決如主文。
本案經檢察官徐書翰提起公訴，檢察官盧駿道、乙○○到庭執行職
務。
中　　華　　民　　國　　110 　年　　12　　月　　9 　　日
　　　    　　　  刑事第三庭   審判長法　官  陳振謙
    　　                             法  官  鄧希賢
    　　                             法  官  包梅真
以上正本證明與原本無異。
如不服本判決應於收受本判後20日內向本院提出上訴書狀，並應
敘述具體理由。其未敘述上訴理由者，應於上訴期間屆滿後20日
內向本院補提理由書狀（均須按他造當事人之人數附繕本）「切
勿逕送上級法院」。
  　　　　　　　　　　　     　　　　書記官　黃憶筑
中　　華　　民　　國　　110 　年　　12　　月　　9 　　日
附錄本案論罪科刑法條全文：
中華民國刑法第339條之4：
犯第339條詐欺罪而有下列情形之一者，處1年以上7年以下有期
徒刑，得併科1百萬元以下罰金：
一、冒用政府機關或公務員名義犯之。
二、三人以上共同犯之。
三、以廣播電視、電子通訊、網際網路或其他媒體等傳播工具，
    對公眾散布而犯之。
前項之未遂犯罰之。